【裁判字號】    92,上更(一),276
【裁判日期】    920430
【裁判案由】    偽造文書等
【裁判全文】
臺灣高等法院刑事判決                        九十二年度上更(一)字第二七六號
    上  訴  人
    即 自 訴人  丙○○
    被      告  乙○○
                甲○○
右上訴人因自訴被告偽造文書等案件，不服臺灣桃園地方法院八十七年度自字第一三
號，中華民國八十八年七月二十六日第一審判決，提起上訴，判決後經最高法院第一
次發回更審，本院判決如左：
    主  文
原判決撤銷，發回臺灣桃園地方法院。
    理  由
一、自訴意旨略以：被告乙○○為財政部台北關稅局（下稱台北關稅局）政風室人員
    ，甲○○為台北關稅局政風室主任，自訴人為台北關稅局稽查組檢查課二股股長
    ，職司中正國際機場入出境旅客行李檢查業務。民國八十四年九月八日凌晨三時
    三十分許，被告乙○○於自訴人於中正國際機場值班時刻，至檢查區外之迎客大
    廳攔查旅客林文良所帶之快遞行李物品，發現林文良涉嫌夾帶應留置待稅物品出
    關，自訴人聞訊，隨即協同其他股員黃中光、謝黎明、吳台生前往現場處理，擬
    將查獲物品扣押，被告乙○○竟妨害自訴人執行公務，強予攔阻，又喊叫執勤之
    航空警察保安隊二分隊隊員莊文安前來，指著自訴人對該警員說：「妨害公務、
    妨害公務，把他抓起來」，經自訴人解釋，該警員始行離開。自訴人乃指示上開
    三名股員將涉案旅客及查獲物品一併帶回檢查室，於搬運中被告乙○○復加阻撓
    ，並抓傷謝黎明，嗣進入檢查室後經協調結果，由檢查關員會同被告乙○○親自
    押送查獲物品至關棧先行存關，並由被告乙○○親筆在旅客申報單上簽註須會同
    政風室處理之字樣而完成存關手續。嗣被告乙○○竟於其工作日誌上虛偽記載：
    「丙○○股長（即自訴人）率同課員等人，將涉案商銷物品強行拉走，據查後，
    葛股長交由業者拉去存關」；被告甲○○則於會稿簽註意見時稱：「丙○○股長
    率其股員等人強行自乙○○手中搶走，落入丙○○股長之掌控管理中，當日凌晨
    四點多，丙○○股長將已查獲之走私物品交由走私人林文良，落入其掌控而持往
    過境行李倉庫寄存」，致自訴人受記過處分，因認被告乙○○、甲○○均涉有刑
    法第二百十三條之公務員登載不實罪嫌，被告乙○○另涉有刑法第一百三十五條
    之妨害公務罪嫌云云。
二、原審以：自訴人自訴被告乙○○涉有刑法第一百三十五條之妨害公務罪嫌，並無
    指陳其個人法益同時因而受損之情狀。而所自訴被告乙○○、甲○○涉嫌妨害公
    務登載不實罪嫌部分，其所指述被告二人所登載不實之文書則分別係台北關稅局
    政風室工作記事簿內一頁、及台北關稅局政風室對送會之台北關稅局函覆財政部
    之公函稿之會簽意見，所陳因此遭受之損害乃受財政部關稅總局為記過處分，惟
    核此二者記載之效力均與自訴人權利或權力之得喪變更並無直接關係，而自訴人
    遭財政部關稅總局依「關務人員獎懲辦法」以該總局八十五年十月十二日台總局
    人字第八五一○八七三七號令核定記過一次，其決議之機關為財政部關稅總局考
    績委員會，此有上開關稅總局令影本為憑，是直接就自訴人權利發生影響者乃關
    稅總局考績委員會之決議，並非上開被告二人所為之工作記事簿、會簽意見之記
    載，該工作記事簿及會簽意見之記載縱認有所不實，且有令關稅局考績委員會發
    生錯誤判斷之危險（論其實際，被告甲○○之上開會簽意見與關稅局考績委員會
    之決議要屬無涉，蓋上開會簽意見之日期為八十五年十一月六日，有卷附該會簽
    意見影本足稽，其期日尚且發生於自訴人於八十五年十月十二日遭處分之後），
    然此虛偽之記載，在自訴人是否因此受不利之行政處分，尚繫於執行裁判之關稅
    總局考績委員會採信其記載與否而定，並非因被告二人之虛偽記載行為直接或同
    時受有損害。從而，自訴人之個人法益顯無因其所訴被告二人所涉刑法第二百十
    三條公務員登載不實罪嫌、被告乙○○所涉刑法第一百三十五條妨害公務罪嫌而
    直接被害之情狀，與刑事訴訟法第三百十九條所稱之被害人概念並不相當，核諸
    首揭說明，本件自訴人並無提起自訴之權，其自訴為不合法，應為不受理之諭知
    ，固非無見。
三、惟查：刑事訴訟法第三百十九條第一項前段規定犯罪被害人得提起自訴，固係指
    犯罪之直接被害人而言。是否為直接被害人，自以犯罪行為與侵害之法益有無直
    接關係為斷。在侵害國家法益或社會法益兼有侵害個人法益之犯罪，被害之個人
    是否得提起自訴，自亦以受侵害法益與犯罪行為是否有直接關係為斷。而刑法第
    二百十三條之公務員登載不實事項於公文書罪，同時兼有侵害個人法益，如個人
    法益受侵害與犯罪行為有直接關係，該個人自得提起自訴，不以所謂該公文書對
    公眾或他人發生直接權力或權利之得喪變更效力為限（最高法院發回要旨）。本
    件依上訴人之自訴意旨，其所屬之財政部台北關稅局於第四次考績委員會原決議
    對上訴人嚴重警告而已，被告等人不服提出異議，並在工作記事簿、會簽意見為
    不實之登載，致其上級機關財政部關稅總局乃決議改為記過處分等情，如果非虛
    ，能否僅因決議為記過處分者非被告二人，係財政部關稅總局，即謂上訴人個人
    法益受侵害與被告二人之行為無直接關係？被告二人倘明知上訴人處理並無違反
    相關規定，於所登載公文書竟指上訴人違反相關規定，而呈報上級，則於登載並
    呈上級當時，是否已侵害上訴人之法益？得否謂須待其上級機關為決議處分上訴
    人時，上訴人個人之法益始受到侵害？均非無審究研求之餘地。原判決未詳予釐
    清，遽認上訴人非該罪之直接被害人，不得提起此部分自訴，尚嫌速斷。
四、上訴人上訴意旨執此指摘原判決不當，為有理由，原判決此部分自有撤銷發回之
    原因。至上訴人自訴被告乙○○牽連犯同法第一百三十五條之罪部分，基於審判
    不可分之原則，應一併予以發回，附此說明。本件判決並不經言詞辯論為之。
據上論斷，應依刑事訴訟法第三百六十九條第一項但書、第三百七十二條，判決如主
文。
中      華      民      國    九十二    年      四      月     三十     日
                              臺灣高等法院刑事第二庭
                                  審判長法  官  蔡  長  溪
                                        法  官  楊  貴  志
                                        法  官  林  俊  益
右正本證明與原本無異。
如不服本判決，應於收受送達後十日內向本院提出上訴書狀，其未敘述上訴之理由者並
得於提起上訴後十日內向本院補提理由書。
                                        書記官  陳  明  琴
中      華      民      國    九十二    年      五      月      五      日


司法院資訊處製作；財團法人民間司法改革基金會備份。
